【裁判字號】    99,建,108
【裁判日期】    991231
【裁判案由】    給付工程款
【裁判全文】
臺灣臺中地方法院民事判決               99年度建字第108號
原      告  日興營造有限公司
法定代理人  戴興新
訴訟代理人  高進棖律師
被      告  交通部公路總局西部濱海公路中區工程處
法定代理人  陳松堂
訴訟代理人  廖志堯律師
上列當事人間請求給付工程款事件，本院於民國99年12月17日言
詞辯論終結，判決如下：
    主  文
被告應給付原告新臺幣貳佰萬元，及自民國九十九年八月二十日
起至清償日止，按年息百分之五計算之利息。
訴訟費用新臺幣貳萬零捌佰元由被告負擔。
本判決於原告以新臺幣陸拾陸萬柒仟元或同額之臺灣銀行臺中分
行發行之無記名可轉讓定期存單為被告供擔保後，得假執行；但
被告如以新臺幣貳佰萬元為原告預供擔保後，得免為假執行。
    事實及理由
一、原告起訴主張：
  (一)兩造於民國97年2月27日簽定工程合約書（下稱系爭合約書
    ），約定：由原告承攬被告所主辦之「西濱快速公路（臺61
    線）梧棲路段上下匝道新建工程」（下稱系爭工程）；付款
    辦法為承包商應按一般條款估驗之規定辦理；承包商完工後
    應向主辦機關提報完工，由主辦機關及有關單位辦理驗收等
    語。而系爭工程業已完工並於99年5月10日經被告完成驗收
    合格，惟被告於99年8月9日及99年8月20日二次函告原告略
    稱：依公路總局施工說明書一般條款（下稱一般條款）F.15
    (2)約定：若承包商未能與受害者達成協議，致受害者向被告
    請求損害賠償時，被告就所賠償之金額得自應付工程款中扣
    抵。其有不足者，得自保證金扣抵或向承包商求償。故被告
    將由第末期估驗款扣抵「因施工造成鄰房損壞暫存賠償金新
    臺幣（下同）200萬元」（下稱系爭200萬元）等語。對此，
    原告曾於99年8月9日及99年9月6日二次函覆被告，表示反對
    上開扣抵，並催告被告付款。則系爭工程既已完工及驗收，
    系爭工程第末期估驗款之債權已發生，被告負有給付之義務
    ，然被告卻扣留系爭200萬元不為給付。又依一般條款F.15
    (2)約定，被告得扣留工程款之條件為：1.須因承包商有可歸
    責事由而應對第三人負擔損害賠償責任者。2.須因承包商未
    能與受害者達成協議，導致受害者向被告請求損害賠償且被
    告已為賠償者。3.被告得就已賠償之金額自應付工程款中扣
    抵，其不足者，得自保證金扣抵或向承包商求償。而本件鄰
    房住戶僅有對原告提出損害賠償請求者，並無對被告為主張
    或請求者。且姑不論鄰房住戶之請求有無理由，被告直至本
    件訴訟起訴前並無「受求償且已為賠償」之情事，亦即被告
    並未受到任何損害。是被告以「將來可能受請求」、「將來
    可能為賠償」之理由，援引上開約定扣留系爭200萬元工程
    款，尚屬無據。而原告已於99年8月9日以（99）日興營字第
    9702624號函請求被告給付系爭200萬元，故被告應加付自99
    年8月20日起至清償日止之遲延利息。爰依系爭合約書約定
    請求被告給付系爭200萬元工程款及法定遲延利息。
  (二)對被告答辯之陳述：
    原告於97年間至98年1月間施作系爭工程之鋼板磚工程，除
    少部分住戶係於98年間提出受損爭議外，大部分之住戶均係
    於99年間才透過民意代表整批提出請求，真實性可疑。而系
    爭工程已於99年5月間完工，目前並無住戶向原告提出任何
    訴訟請求。且縱使有損害，侵權行為人亦係原告，被告在此
    爭議中，並不會成為侵權行為人而受請求。又兩造於99年8
    月18日系爭工程鄰房損害陳情案目前處置情形協商會會議（
    下稱99年8月18日會議）中並沒有達成結論。
  (三)並聲明：如主文第1項所示，並願以現金或同額之臺灣銀行
    臺中分行發行之無記名可轉讓定期存單供擔保，請准宣告假
    執行。
二、被告則以：
  (一)被告就原告所承攬施作之系爭工程，迄今已陸續接到附近多
    達50位以上住戶以書面陳情發生房屋破損情形，而揆諸民法
    第189條、第794條規定及最高法院72年度臺上字第2225號判
    決意旨，此等損鄰事件受損民眾依法可直接向被告請求損害
    賠償，則渠等所提出之書面雖名為「陳情書」，惟既載明：
    「請貴單位妥處，以維權益」，則實質上可解為已有請求之
    意。參以原告曾於99年8月18日會議中，表示目前已妥處並
    和解者計有11戶云云，顯見系爭工程確有可歸責於原告之事
    由，因而造成鄰房發生損害之情形。
  (二)而原告迄今均遲未就陳情民眾房屋損害之事徹底加以解決，
    且由原告就系爭工程所投保營造綜合保險之保險公司單方所
    提出之「工區鄰房出險理賠理算表」所示，理算結果至少已
    達72萬餘元，又此金額尚須視原告或其保險公司與受損房屋
    民眾協調時，有無其他爭議而定，故實際金額當屬更高。被
    告因原告於經多次開會及被告發函催促辦理後，仍就數十戶
    民眾所陳情之房屋損害事件未加以解決，乃依據相關事實經
    過及依一般條款F.15(1)(2)約定暨99年8月18日會議紀錄結論
    ，而自應付之第末期工程款暫時扣（備）抵200萬元，待原
    告解決全部陳情民眾房屋損害之事，而確定無任何應予扣（
    備）抵之情形後，自當予以發還，於法應無不合等語資為抗
    辯。
  (三)並聲明：1.原告之訴駁回。2.如受不利判決，願供擔保請准
    宣告免為假執行。
三、得心證之理由：
  (一)原告主張：兩造於97年2月27日簽定系爭合約書，約定由原
    告承攬系爭工程，而系爭工程業已完工並於99年5月10日經
    被告完成驗收合格，然原告就系爭工程之第末期工程款遭被
    告以「原告施工造成鄰房損壞暫存賠償金200萬元」之理由
    扣留200萬元等情，業據提出系爭合約書、交通部公路總局
    營繕工程結算驗收證明書為證（見本院卷第5至9頁），復為
    被告所不爭執，堪信為真實。
  (二)按系爭合約書附件之一般條款F.15約定：「(1)如因承包商設
    置缺失、施工不良、管理不善、工安事件或其他可歸責於承
    包商之事由，導致損害賠償責任時，甲方（即被告）對承包
    商有全部求償權。承包商應負責之損害賠償金額，甲方得自
    應付工程款中扣抵。其有不足者，得自保證金扣抵或通知承
    包商給付。(2)若承包商未能與受害者達成協議，致受害者向
    甲方請求損害賠償時，甲方就所賠償之金額得自應付工程款
    中扣抵。其有不足者，得自保證金扣抵或向承包商求償」等
    語，有該一般條款節本在卷可參（見本院卷第19頁）。被告
    固辯稱：系爭工程確有可歸責於原告之事由，因而造成鄰房
    發生損害之情形，且此受損民眾依法可直接向被告請求損害
    賠償等語，並提出陳情書影本、原告就系爭工程所投保保險
    公司所製作之工區鄰房出險理賠理算表為證。然被告亦自承
    其只有收到民眾之陳情書，並沒有遭民眾起訴請求，且被告
    目前亦沒有實際支付或賠償陳情民眾等語（見本院卷第27頁
    背面）。可知，本件被告雖接到民眾之陳情書，然其並沒有
    實際支付或賠償陳情民眾，亦即被告並未實際受有損害。則
    被告既未受有損害，原告對被告即無損害賠償責任，被告即
    未符合一般條款F.15(1)約定得據以對原告求償之事由，即無
    得自應給付原告之工程款中扣抵損害賠償金額之事由。又被
    告既未曾支付賠償金，即亦無依一般條款F.15(2)約定得就其
    所賠償之金額自其應給付原告工程款中扣抵之理。從而，被
    告辯稱其得依一般條款F.15約定自應給付原告之第末期工程
    款中扣抵或備抵200萬元，為無理由。
  (三)又觀諸兩造之99年8月18日會議紀錄，原告之人員僅於出列
    席單位人員欄簽名，同一頁面之結論欄係空白，而該會議記
    錄結論則係以另紙記載，其上並無原告之簽章，且係被告之
    第三工務段於會後之99年8月19日以濱中三字第0991000490
    號函送予原告，有前開函文及會議記錄在卷可查（見本院卷
    第34頁）。可知，原告之人員於99年8月18日在會議記錄上
    簽名時，會議記錄上並無結論之記載，是尚難認被告於會後
    函送原告之會議記錄結論係兩造於會議中所達成之結論。又
    該會議記錄結論既未經原告簽章表示同意；且原告業於99年
    9月6日再以（99）日興營字第9702625號函催告被告給付系
    爭200萬元，足認原告於收受前開函文所檢送之會議紀錄結
    論後，並未同意該結論。是被告辯稱原告應受前開會議紀錄
    所載之結論拘束，而據此自應給付原告之第末期工程款暫扣
    抵200萬元，亦無理由。
  (四)據上，被告扣抵或備抵系爭200萬元，並無理由。而原告已
    於99年8月9日以（99）日興營字第9702624號函催告被告應
    於收受該函後7日內給付系爭200萬元，逾期應自期滿翌日起
    至清償日止，按年息百分之5計算遲延利息等語。被告則不
    爭執其已於99年8月19日前收受前開函文及利息自99年8月20
    日起算等情（見本院卷第27頁）。從而，原告請求自99年8
    月20日起至清償日止，按年息百分之5計算之法定遲延利息
    ，核無不合。
四、綜上所述，原告依系爭合約書約定，請求被告給付原告200
    萬元，及自99年8月20日起至清償日止，按年息百分之5計算
    之利息，為有理由，應予准許。
五、本件事證已臻明確，兩造其餘攻擊、防禦方法及所提出之各
    項證據資料，核與判決結果不生影響，爰不逐一論述，附此
    敘明。
六、兩造各自陳明願供擔保聲請宣告假執行及免為假執行，經核
    均與法律規定相符，爰分別酌定相當擔保金額准許之。
六、本件訴訟費用額確定為20,800元，由敗訴之被告負擔。
七、據上論結，原告之訴為有理由，依民事訴訟法第78條、第87
    條第1項、第390條第2項、第392條第2項，判決如主文。
中    華    民    國    99    年    12    月    31    日
                  民事第三庭    審判長法  官  許秀芬
                                      法  官  林慧貞
                                      法  官  黃佳琪
正本係照原本作成。
如對本判決上訴，須於判決送達後20日內向本院提出上訴狀。如
委任律師提起上訴者，應一併繳納上訴審裁判費。
中    華    民    國    99    年    12    月    31    日
                                      書記官

司法院資訊處製作；財團法人民間司法改革基金會備份。
